臺中高等行政法院判決
　　　　　　　　　　　　　　　　　　 93年度訴字第00522號
　　　　　　　　　　　　　　　.
原　　　告　　 甲○○
兼訴訟代理人 　乙○○
被　　　告　　 內政部
代　表　人　　 丙○○
訴訟代理人　 　丁○○
　　　　　　 　戊○○
上列當事人間因收回被徵收土地事件，原告不服行政院中華民國
93年9月1日院臺訴字第0930086627號訴願決定，提起行政訴訟。
本院判決如下︰
　　主  文
原告之訴駁回。
訴訟費用由原告負擔。
　　事  實
一、事實概要：
    緣臺中縣烏日鄉公所為辦理麻園頭溪(截水溝)工程(下稱系
    爭工程)需要，需用坐落臺中縣烏日鄉○○段203之38地號等
    198筆土地，由臺中縣政府報經臺灣省政府以民國(下同)79
    年11月23日79府地2字第115419號函核准徵收土地及其土地
    改良物，經臺中縣政府以同年12月22日79府地權字第226301
    號公告。原告等於88年5月27日申請依土地法第219條及都市
    計畫法第83條規定按原徵收價額收回渠等所有坐落臺中縣烏
    日鄉○○段95之1、103、103之1地號等3筆前開被徵收土地
    ，經臺中縣政府轉由烏日鄉公所以88年6月30日88烏鄉建字
    第8748號函否准所請。原告等提起訴願，經遭駁回，訴經臺
    灣省政府89年10月11日89府訴1字第129316號再訴願決定，
    將原決定及原處分均撤銷，由原處分機關於2個月內另為處
    理。旋臺中縣政府以90年9月4日90府地權字第250749號函報
    被告，嗣被告以同年10月9日台(90)內地字第9073845號函復
    該府：「‥‥擬不予發還，同意照辦。」並由臺中縣政府以
    同年月22日90府地權字第291374號函復原告，原告不服，循
    序提起訴願、行政訴訟，經最高行政法院93年度判字第202
    號判決原判決廢棄，訴願決定撤銷。嗣經行政院以93年9月1
    日院臺訴字第0930086627號決定訴願駁回，原告仍不服，遂
    提起本件行政訴訟。
二、兩造聲明：
    (一)原告聲明求為判決：
      1.被告90年10月9日台(90)內地字第9073845號函及行政院
        93年9月1日院臺訴字第0930086627號決定書均撤銷。
      2.原告等所共有坐落臺中縣烏日鄉○○段103、103之1、
        95之1地號等3筆土地(面積共2,232.72平方公尺)，應辦
        理撤銷徵收，准原告照79年麻園頭溪整治工程徵收價額
        新臺幣(下同)1,312,839元買回。
　　(二)被告聲明求為判決：原告之訴駁回。
三、兩造陳述：
    (一)原告主張：
      1.原告等所共有坐落於臺中縣烏日鄉○○段103、103之1
        、95之1地號等3筆土地(面積共2,232.72平方公尺)，於
        79年系爭工程時，為臺中縣政府所徵收，其後卻任其荒
        蕪不用，致復為臺中縣烏日鄉○○○路北側30米道路新
        闢工程計畫所徵用，原告提起行政救濟程序，經臺灣省
        政府以89府訴1字第129316號再訴願決定將臺中縣政府
        及烏日鄉公所所為之訴願決定及原處分均撤銷，並由該
        鄉公所於2個月內另為適法處分。因該公所遲未處理，
        原告乃提起行政訴訟，惟經大院裁定駁回，原告只得再
        以申請書請求臺中縣政府依前開再訴願意旨另為適法處
        分，而該府於90年6月22日至系爭土地會勘時，證實系
        爭土地復為鐵路北側30米道路工程徵收計畫之徵收區域
        ，現場仍荒蕪閒置，惟其將此會勘結果秘而不宣，嗣由
        內政部以90年10月9日台(90)內地字第9073845號函覆臺
        中縣政府同意其所擬不予發還之意見，並由該府通知原
        告，惟亦未說明理由，至行政院作成93年9月1日院臺訴
        字第0930086627號決定書略以：「90年6月22日現場會
        勘紀錄影本等資料附臺中縣政府卷可稽，臺中縣政府以
        系爭被徵收土地業於計畫期限內，依整治計畫使用，擬
        不予發還」，可見該臺中縣政府會勘紀錄有昧於事實，
        與原告於當日會勘意見書上實際情形記載者，相差甚大
        ，足證臺中縣政府矇上欺下，有不實登載公文書之情事。
      2.按系爭工程於85年整治完成，其工程核准期限為80年1
        月至90年6月，而系爭土地於核准期限屆滿後會勘仍閒
        置不用，而核准期限屆滿會勘後，系爭土地仍閒置不用
        ，任其荒蕪，並再徵收原告同段69之1地號土地，配合
        系爭土地成為鐵路北側30米道路，可見系爭土地已全變
        更為道路用地，自非原興辦事業所需；又依前開行政院
        決定書所載「被徵收之系爭土地，於計畫期限內依計畫
        使用」，如此系爭土地應屬於河川用地，惟現係道路用
        地，被另一工程鐵路北側30米道路所需是所有權行使範
        疇，益見會勘時系爭土地任其荒蕪，閒置不用之事實；
        再者，觀諸最高行政法院93年度判字第202號判決理由
        ，可見88年6月30日烏日鄉公所勘驗情形與91年7月19日
        法院勘驗相符，足證在此3年期間，除88年以前整治情
        形外，再無動工整治過，而91年7月19日系爭工程期限
        已屆滿1年多，而系爭土地仍處於尚待整治中，自符合
        土地法第219條第2項及都市計畫法第83條第2項之規定。
      3.次按麻園頭溪整治計畫溪旁計畫道路並不在整治範圍內
        ，至今未見有開闢之實，本件系爭土地於麻園頭溪計畫
        書載為道路用地，而徵收名冊竟以溝渠用地徵收，與實
        際不符，如無鐵路北側30米道路之開發，系爭土地仍淪
        為待開發之計畫道路，任其閒置。而鐵路北側30米道路
        新闢工程計畫書中將溝渠用地變更為道路用地，乃是麻
        園頭溪與30米道路交叉部分將河道加蓋成為道路，而系
        爭土地不在交叉加蓋範圍。且依30米道路徵收計畫書中
        ，並無與麻園頭溪有共構之事實，而以鐵路北側30米道
        路名義開闢完成。
      4.至被告所援引釋字第236號解釋、行政院53年6月3日台
        (53)內字第4534號函釋及改制前行政法院68年判字第52
        號判例等，皆乃針對正在施工之工程，對徵收土地尚有
        利用價值與目的可言，而本件麻園頭溪工程已於90年6
        月工程核准期限屆滿後，就原徵收之土地再無逐漸使用
        可言，前開判例自不得比附援引。
    (二)被告答辯：
      1.按國家為交通及水利事業，得徵收私有土地，為行為時
        土地法第208條第2款及第4款所明定。又都市計畫法第
        48條亦規定，經本法指定為公共設施保留地者，得依法
        予以徵收之。本件臺中縣烏日鄉公所為辦理系爭工程需
        要，申請徵收臺中縣烏日鄉○○段203之38地號等198筆
        土地，合計面積6.5443公頃，都市計畫編為截水溝用地
        ，使用限制為截水溝使用(有案附有無妨礙都市計畫證
        明書可稽)，並附帶徵收其地上物，經臺灣省政府核准
        徵收，尚符合相關法令規定，先予敘明。
      2.按「土地法第219條‥‥所謂『不依核准計畫使用』‥
        ‥，應依徵收目的所為土地使用之規劃，就所徵收之全
        部土地整體觀察之，在有明顯事實，足認屬於相關範圍
        者，不得為割裂之認定，始能符合公用徵收之立法本旨
        。‥‥」、「‥‥需地機關是否已於徵收完畢1年後實
        行使用之認定，應以該項徵收土地之整體為準，而不能
        仍按徵收前之個別原所有權之各個地區以為認定已否實
        行使用之準據。‥‥」分別為大法官釋字第236號解釋
        及行政院53年6月30台(53)內字第4534號函所明定。又
        「‥‥土地法第219條所謂『徵收私有土地後，不依核
        准計畫使用』，係對於所徵收土地之整體不依原核准計
        畫使用而言，若就徵收之土地已按原核准計畫逐漸使用
        ，惟尚未達到該土地之全部，但與不依核准計畫使用之
        情形有間，應無該條之適用。‥‥」亦經改制前行政法
        院68年判字第52號著有判例。本案依90年6月22日會勘
        紀錄四(二)需用土地人烏日鄉公所意見所載：「‥‥查麻
        園溪大部分溪段已由前省住都處辦理整治完成，申請人
        原所有烏日鄉○○段95之1、103、103之1地號(重測前
        為烏日鄉○○○段94之4、94之26、95之4、95之5地號)
        土地位於鐵路北側，因東煌鑄造廠陳情機器設備拆遷補
        償偏低，以致該溪段無法施工，惟依據都市計畫法第83
        條特別規定及整體計畫而言，並無如土地法第219條第1
        項規定之土地徵收後未依核准計畫期限(80年1月至90年
        6月)使用之情形‥‥。」按臺中縣烏日鄉公所為辦理系
        爭工程需要報准徵收之土地，大部分既已由前臺灣省住
        宅及都市發展處辦理整治完成，則就所徵收之土地整體
        而言，業已按原核准計畫逐漸使用，雖因東煌鑄造廠陳
        情機器設備拆遷補償偏低，以致本案土地所在之溪段無
        法施工，而尚未達到該徵收土地之全部，惟仍與不依核
        准計畫使用之情形有間，是原告以上開工程未依徵收計
        畫使用，申請依土地法第219條及都市計畫法第83條規
        定收回土地，經被告函請臺中縣政府就本案土地之使用
        情形查復後，以90年10月9日台(90)內地字第9073845號
        函復臺中縣政府：「‥‥擬不予發還，同意照辦。」於
        法並無不合。又系爭土地在系爭工程中係做水防道路使
        用，因東煌鑄造廠提起行政爭訟而延宕，導致先行開闢
        高鐵烏日站之30米聯外道路，然不論做水防道路或聯外
        道路，均係作道路使用，並未改變其用途。
      3.另本案雖經最高行政法院93年度判字第202號判決：「
        原判決廢棄。訴願決定撤銷。」惟其乃係因原判決誤以
        臺中縣政府為原處分機關，而為實體判決，故判決原判
        決廢棄。惟依上開最高行政法院判決理由三所載：「原
        審斟酌全辯論意旨及調查證據之結果，以：『‥‥(二)‥
        ‥本件烏日鄉麻園頭溪整治工程部分溪段已由前臺灣省
        住宅及都市發展處辦理整治完成，其餘部分現正整治施
        工中，‥‥並經本院受命法官於91年7月19日現場勘驗
        情節相符，‥‥上訴人所有上開被徵收之土地雖位於鐵
        路北側，因東煌鑄造廠股份有限公司陳情機器設備補償
        偏低，致該溪段無法施工，‥‥揆諸首揭規定及判例意
        旨，原處分否准上訴人所請，並無不合。‥‥(三)系爭3
        筆土地，既經被上訴人公告徵收，並於公告期滿後通知
        各土地所有權人領取補償費，完成法定徵收程序，系爭
        土地即應屬需用地機關所有。因麻園頭溪整治工程計畫
        所徵收之土地非僅上訴人所有系爭土地部分，其中大部
        分溪段既已由前臺灣省住宅及都市發展處辦理整治完成
        ，雖上訴人所有之土地位於鐵路北側，因東煌鑄造廠股
        份有限公司陳情機器設備補償偏低，致該溪段無法施工
        ，亦非如上訴人所陳任其荒蕪，閒置不用，與土地法第
        219條第1項第1款規定之情形，尚屬有間。其後縱臺中
        縣烏日鄉公所為烏日鄉鐵路北側30公尺道路(變更都市
        計畫)新闢工程用地需要，使用系爭土地，係屬土地所
        有權之行使範疇，不發生原土地所有權人照原徵收價格
        收回其土地之問題，上訴人不得請求照徵收價額收回其
        土地。‥‥』‥‥。」併此陳明。
　　理  由
一、按「私有土地經徵收後，有左列情形之一者，原土地所有權
    人得於徵收補償發給完竣屆滿1年之次日起5年內，向該管市
    、縣地政機關聲請照徵收價額收回其土地：一徵收補償發給
    完竣屆滿1年，未依徵收計畫開始使用者。二未依核准徵收
    原定興辦事業使用者。」、「依本法規定徵收之土地，其使
    用期限應依照其呈經核准之計畫期限辦理，不受土地法第21
    9條之限制。」土地法第219條第1項、都市計畫法第83條分
    別定有明文。又「按土地法第219條所謂『徵收之私有土地
    ，不依核准計畫使用』，係對於所徵收土地之整體不依原核
    准計畫使用而言，若就徵收之土地已按原核准計畫逐漸使用
    ，雖尚未達到該土地之全部，但與不依核准計畫使用之情形
    有間，應無該條之適用。」、「需地機關是否已於徵收完畢
    1年後實行使用之認定，應以該項徵收土地之整體為準，而
    不能仍按徵收前之各別原所有權之各個地區以為認定已否實
    行使用之準據，徵收土地如依原核准計畫所定之使用期限內
    使用，則其法定要件即已具備，縱令此後對於該項土地另有
    使用或處分，係屬於土地所有權之行使範疇，不發生原土地
    所有權人照原徵收價格收回其土地之問題。」，亦經改制前
    行政法院68年度判字第52號及72年度判字第217號著有判例。
二、本件臺中縣烏日鄉公所為辦理系爭工程需要，需用坐落臺中
    縣烏日鄉○○段203之38地號等198筆土地，由臺中縣政府報
    經臺灣省政府以79年11月23日79府地2字第115419號函核准
    徵收土地及其土地改良物，經臺中縣政府以同年12月22日79
    府地權字第226301號公告。原告等於88年5月27日申請依土
    地法第219條及都市計畫法第83條規定按原徵收價額收回渠
    等所有臺中縣烏日鄉○○段95之1、103、103之1地號等3筆
    被徵收土地，經臺中縣政府轉由烏日鄉公所以88年6月30日
    88烏鄉建字第8748號函否准所請。原告等提起訴願，經遭駁
    回，訴經臺灣省政府89年10月11日89府訴1字第129316號再
    訴願決定，將原決定及原處分均撤銷，由原處分機關於2個
    月內另為處理。旋臺中縣政府以90年9月4日90府地權字第25
    0749號函報被告，嗣被告以同年10月9日台(90)內地字第907
    3845號函復該府：「‥‥擬不予發還，同意照辦。」並由臺
    中縣政府以同年月22日90府地權字第291374號函復原告，原
    告不服，循序提起訴願、行政訴訟，經最高行政法院93年度
    判字第202號判決原判決廢棄，訴願決定撤銷。嗣經行政院
    以93年9月1日院臺訴字第0930086627號決定訴願駁回，原告
    仍不服，遂提起本件行政訴訟，為如事實欄所載之主張。經
    查：
    (一)本件系爭工程於88年間原告申請收回系爭被徵收土地時，
      其大部分溪段已由前臺灣省政府住都處辦理整治完成，其
      餘部分正整治施工中，有臺中縣烏日鄉公所88年6月30日
      88烏鄉建字第8748號函、90年6月22日現場會勘紀錄影本
      等資料附訴願卷可稽，並與本院受命法官於94年2月16日
      現場勘驗情節相符，有勘驗筆錄在卷可憑。又原告所有上
      開被徵收之土地雖位於鐵路北側，因東煌鑄造廠股份有限
      公司陳情機器設備補償偏低而提起行政訴訟，致使工程些
      許部分延宕，嗣臺中縣烏日鄉公所為配合高鐵車站聯外道
      路而先於系爭土地上施作道路，而待東煌鑄造廠股份有限
      公司搬遷費事宜處理完畢後，烏日鄉公所仍會依原徵收計
      畫進行麻園頭溪整治，並不會變更原徵收計畫使用方式等
      情，亦據證人林松宜於本院結證明確。
    (二)原告所有(應有部分各二分之一)坐落臺中縣烏日鄉○○段
      95之1、103、103之1地號(重測前為九張犁段94之4、95之
      5、94之26、95之4地號)等3筆土地，既經臺中縣政府以79
      年12月22日府地權字第226301號公告徵收，並於公告期滿
      後以80年1月29日80府地權字第18423號函通知各土地所有
      權人領取補償費，完成法定徵收程序，系爭土地即應屬需
      用地機關所有。因麻園頭溪整治工程計畫所徵收之土地非
      僅原告所有系爭土地部分，其中大部分溪段既已由前臺灣
      省住都處辦理整治完成，則因該計畫而徵收之土地即屬已
      依計畫開始使用，雖原告所有之土地位於鐵路北側，因東
      煌鑄造廠股份有限公司陳情機器設備補償偏低，致該溪段
      無法施工，亦非如原告所陳任其荒蕪，閒置不用，與土地
      法第219條第1項第1款規定之情形，尚屬有間。而其後縱
      烏日鄉公所為烏日鄉鐵路北側30公尺道路(變更都市計畫)
      新闢工程用地需要，使用系爭土地，係屬於土地所有權之
      行使範疇，不發生原土地所有權人照原徵收價格收回其土
      地之問題。
    (三)系爭工程之徵收計畫所列興辦事業種類為交通事業及水利
      事業，系爭土地原編列為水利用地，供做15米水防道路使
      用，此有系爭工程徵收土地計畫書及系爭土地有無妨礙都
      市計畫證明書在原處分卷可憑，並經證人即臺中縣烏日鄉
      公所課長李致峰於本院履勘時供陳明確。又系爭土地已依
      原徵收計畫逐漸使用，並由原告領取補償費完畢，系爭土
      地即屬需用地機關所有，此後縱令對系爭土地另有使用或
      處分，並係屬土地所有權之行使範疇，已如前述。而臺中
      縣政府為配合高速鐵路臺中烏日站聯外道路系統改善計畫
      ，於89年2月23日以89府工都字第43488號公告發布實施「
      變更烏日都市計畫案」，將系爭原供河川用地使用之系爭
      土地變更為道路用地兼供河川使用，此有該公告在本院卷
      可憑，則需地機關基於所有權行使範疇，將原做水防道路
      使用之系爭土地，變更做道路使用，亦無土地法第219條
      第1項第2款所定「未依核准徵收原定興辦事業使用」之情
      形。
三、綜上所述，原告所訴均無足採，被告所為否准原告收回系爭
    土地之處分並無違誤，訴願決定予以維持亦無不合，原告起
    訴意旨訴請撤銷原處分及訴願決定，並准原告照79年系爭工
    程徵收價額1,312,839元買回系爭土地，俱無理由，應予駁
    回。兩造其餘訴辯事由，無礙前述認定，已無庸逐一論述，
    併予敘明。
據上論結，本件原告之訴為無理由，爰依行政訴訟法第195條第1
項後段、第98條第3項前段、第104條、民事訴訟法第85條第1項
前段，判決如主文。
中　　華　　民　　國　　94　　年　　4　　月 　　7 　　日
                第二庭審判長法  官　王茂修
                            法  官　莊金昌
                            法  官　王德麟
以上正本證明與原本無異。
如不服本判決，應於判決送達後20日內向本院提出上訴書狀，其
未表明上訴理由者，應於提起上訴後20日內向本院提出上訴理由
書(須依對造人數附具繕本)；如於本判決宣示或公告後送達前提
起上訴者，應於判決送達後20日內補提上訴理由書(須附繕本)。
未表明上訴理由者，逕以裁定駁回。
提起上訴應預繳送達用雙掛號郵票390元(34元及5元郵票各10份)。
中　　華　　民　　國　　94　　年　　4　　月 　　7 　　日
　　　　　　　　　　　　　　書記官　蔡宗融
